臺灣高雄地方法院民事判決　　　　　　　93年度訴字第1863號
原　　　告　丙○○
　　　　　　乙○○
前二人共同　丁○○
訴訟代理人　　　　　　　　之2.
　　　　　　吳賢明律師
　　　　　　許乃丹律師
　　　　　　黃馨儀律師
被　　　告　甲○○
　　　　　　　　　　　　　之2.
上列當事人間給付租金事件，經本院於民國94年3月22日言詞辯
論終結，判決如下：
  主      文
被告應給付原告丙○○新臺幣壹佰壹拾壹萬肆仟零參拾壹元，及
自民國九十年一月一日起至清償日止按週年利率百分之五計算之
利息。
被告應給付原告乙○○新臺幣壹拾貳萬柒仟捌佰玖拾柒元，及自
民國九十年一月一日起至清償日止按週年利率百分之五計算之利
息。
原告丙○○其餘之訴駁回。
訴訟費用由被告負擔百分之九十八，餘由原告丙○○負擔。
本判決關於原告丙○○勝訴部分，於其以新臺幣參拾柒萬供擔保
後得假執行。
本判決關於原告乙○○勝訴部分得假執行。
原告丙○○其餘假執行之聲請駁回。
  事  實  及  理  由
一、原告主張：(一)坐落屏東縣萬丹鄉○○段第116 地號土地係原
    告丙○○與被告及其他共有人所共有（原告丙○○之權利範
    圍為六分之一、被告之權利範圍為六分之二）而長期出租予
    屏東縣萬丹鄉公所作為市場用地使用，原告丙○○為求方便
    乃出具委託書委由被告代為收受租金，惟被告自民國80年起
    至89年止均未將其代收之租金計新臺幣（下同）1,134,492
    元交予原告丙○○；(二)同段第50地號及同鄉○○段第227 地
    號（訴外人李子杰、李子焜、李子彬之權利範圍均各為三分
    之一）與同鄉○○段第264 、272 地號（訴外人李子杰、李
    子焜、李子彬之權利範圍各為三００八七分之八０八九）土
    地分係訴外人李子杰、李子焜、李子彬三人共有或與其他共
    有人所共有並已依耕地三七五減租條例出租予佃農耕作，訴
    外人李子杰為求便利亦委託被告代受上開土地之各項租金，
    惟被告自民國80年起至89年止均未曾將所代收之租金計127,
    897 元交付予訴外人李子杰，嗣訴外人李子杰業於89年間死
    亡，而其就上開土地之權利義務乃均由原告乙○○單獨繼承
    ，為此爰依委任契約及繼承之法律關係，請求判令：(一)、被
    告應給付原告丙○○1,134,492 元及自90年1 月1 日起至清
    償止按週年利率5%計算之利息。(二)、被告應給付原告乙○○
    127,897 元及自90年1 月1 日起至清償日止按週年利率5%計
    算之利息。(三)、均願供擔保請准宣告假執行。
二、被告則以：伊係受兩造家族共同委託之家產管理人，而兩造
    家族之全體成員業已協議將各人名下所有土地之租金收入，
    於扣除相關稅賦及必要費用後一律納入家族公基金而由伊管
    理運用，故各人自均不得再為請求，且伊為管理家族財產另
    委請他人代收租金，此部分費用亦應由家族全體共同負擔，
    是本件原告請求並不合理，爰聲明求為判決駁回原告之訴及
    假執行之聲請。
三、兩造不爭執之事項：
  (一)、坐落屏東縣萬丹鄉○○段第116 地號土地（原告丙○○之
      權利範圍為六分之一、被告之權利範圍為六分之二）係原
      告丙○○與被告及其他家族親戚所共有而長年出租予屏東
      縣萬丹鄉公所作為市場用地，而原告丙○○就此部分所得
      收取之租金均由被告代收。
  (二)、坐落屏東縣萬丹鄉○○段第50地號、同鄉○○段第227 地
      號（訴外人李子杰、李子焜及李子彬之權利範圍各為三分
      之一）及同鄉○○段第264 、272 地號土地（李子杰、李
      子焜、李子彬之權利範圍各為三００八七分之八０八九）
      均係訴外人李子杰、李子焜、李子彬三人或與其他共有人
      所共有並業依耕地三七五減租條例出租予佃農耕作，其中
      萬生段第50地號之地租租額約定為稻谷939 公斤、水泉段
      第264 、272 地號土地之地租租額計為稻谷433 公斤、寶
      厝段第227 地號土地之地租租額為稻谷836 公斤，而訴外
      人李子杰就上開土地所得收取之地租亦均由被告代收，嗣
      訴外人李子杰於89年間死亡後，其就上開土地之權利義務
      均由原告乙○○單獨繼承。
  (三)、屏東縣萬丹鄉公所自80年起至89年止，業計支付被告3,40
      3,477元之租金（已扣除530,158 元之稅捐）。
  (四)、80年至89年之歷年蓬萊米每公斤平均價格分別為16.44 、
      16.56、17.68、16.72、18.81、19.91、17.95、18.72、
      19.66、18.09元。
  (五)、被告就上開土地所代收之租金及地租事後均未交付原告，
      而原告業於89年11月間對之發函終止委任關係。
四、本院得心證之理由：
  (一)、被告是否曾受原告丙○○及訴外人李子杰之委任代為收取
      上開土地之租金或地租？
      被告辯稱其僅係由兩造家族共同委任管理系爭土地而從未
      受原告丙○○及訴外人李子杰之委託代為收取租金云云，
      惟查，原告丙○○就上開萬生段第116 地號土地之出租事
      宜業已出具委任書授權被告代為處理，而該委任書之提出
      時間已因年代久遠無法詳查，但係於83年原承辦人接任該
      項業務時即已存在乙節，此有委任書影本附卷可稽，並經
      屏東縣萬丹鄉公所93年12月29日萬鄉市字第0930014414號
      函覆在卷，而原告丙○○及訴外人李子杰就上開土地依其
      等應有部分所得向屏東縣萬丹鄉公所或其他佃農收取之租
      金確均由其代為收受，此亦經被告所自承在卷，是訴外人
      萬丹鄉公所既曾收受原告丙○○所出具之委任書後始為辦
      理，且設若被告未曾受原告丙○○及訴外人李子杰之委任
      ，則承租人之萬丹鄉公所及其他佃農豈有無端交付租金予
      被告之可能，被告自確係受原告丙○○及訴外人李子杰之
      委任代收其等就系爭土地所得收取之租金應堪認定。
  (二)、兩造間是否曾就系爭土地之所有收益均納為家族之公基金
      而供被告管理家族財產之用乙事達成協議？
      被告固辯稱兩造及其等共同之家族親屬間業已協議就包括
      系爭土地在內之家族財產均由其負責管理，且其收益全數
      納為公基金云云，並舉證人李戊○○及提出公金簿等件為
      證，惟此業為被告所否認，而證人李戊○○到庭僅證稱被
      告係於代收租金後將所收租金扣掉地價稅再分配予三房，
      但其不知分配比例為何等語，其於所謂家族共管財產乙節
      則予否認，至被告所提之公金簿內容則均係其個人單方面
      所為之記載而未附有任何單據，本院均尚難憑此即得遽為
      有利於被告之認定，而被告就兩造間確有上開協議乙節復
      未能另行舉證以實其說，其此部分所辯尚難採信。
  (三)、被告就其再行委託他人代收租金所支付之費用得否向原告
      請求？被告得否就其管理家族財產之行為向原告請求管理
      費？
      按「民法第546 條固規定受任人因處理委任事務支出之必
      要費用或負擔之必要債務，得請求委任人償還或代為清償
      ，所受損害得向委任人請求賠償。但其支出之費用或負擔
      之債務，倘非處理委任事務所必要，所受損害倘係因可歸
      責於受任人之事由而生，則不得請求委任人償還或代為清
      償或賠償」，最高法院87年度臺上字第289 號著有判決意
      旨可資參照。被告另辯稱兩造就其管理財產之行為曾協議
      由原告支付其管理費，且其實際所收取之租金金額應扣除
      其委託他人代收之代收費用云云，惟此亦為原告所否認，
      而被告就其再行委任他人向佃農收取地租乙事並未事先徵
      得委任人之原告丙○○及訴外人李子杰之同意，且其此部
      分之支出亦僅係便利其個人而於委任事務無任何必要性，
      則依前開說明，被告因此部分費用所為之支出自不得請求
      原告清償，而被告就兩造確曾協議給付其管理費乙節亦始
      終未能舉證證明，其此部分主張亦無足取。
  (四)、原告得請求被告返還其所代收之租金或地租金額為何？
    １、屏東縣萬丹鄉○○段第116地號土地部分：
        屏東縣萬丹鄉公所自80年起迄至89年止就上開萬生段第
        116 、114 地號土地之租賃業計支付3,403,477 元之租
        金（已扣除530,158 之扣繳稅額部分）予被告，而上開
        二筆土地之租賃面積分係1257.7、23.1平方公尺，此有
        各類所得扣繳憑單、屏東縣萬丹鄉公所89年12月2 日89
        萬鄉建字第15773 號函、屏東縣萬丹鄉公所零售市場租
        用私有土地契約書等件在卷可稽，則依上開土地面積之
        比例計算，屏東縣萬丹鄉公所就上開第116 地號土地自
        80 年 起至89年止所支付予被告之租金即係3,342,093
        元，而依原告丙○○之權利範圍係佔被告所收取租金之
        三分之一之比例計算，原告丙○○依委任契約所得向被
        告請求返還之金額分係1,114, 061元，其於此範圍內之
        情求自有理由。
    ２、耕地三七五租約部分：
        訴外人李子杰與其他共有人共同將屏東縣萬丹鄉○○段
        第50地號、同鄉○○段第227 地號、水泉段第264 及
        272 地號土地分別以每年租額稻谷939 、836 、433 公
        斤分別出租予佃農即訴外人藺林卻、陳清全、吳便、吳
        再添、鄭山郎、勝隆、慶彰等人，而蓬萊米自80年起至
        89 年 止歷年平均價格分係每公斤16.44 、16.56 、
        17.68 、16.72 、18.81 、19.91 、17.95 、18.72 、
        19.66 、18.09 元乙節，此有行政院農業委員會農糧署
        93年11 月30 日農糧儲字第0931107670號函附卷可參，
        是依上開數額計算，萬生段第50地號、寶厝段第227 地
        號、水泉段第264 、272 地號土地自80年起至89年止之
        地租分係計為169,527 元、150,929 元、78,453元（元
        以下四捨五入），而訴外人李子杰就上開土地之權利範
        圍分係三分之一、三分之一、三００八七分之八０八九
        、三００八七分之八０八九，則被告自80年起至89年止
        就上開寶生段第50地號、寶厝段第227 地號及水泉段第
        264 、272 地號等土地代訴外人李子杰所收取之地租分
        係56,509元、50,370元及21,017元，合計127,897 元，
        則原告乙○○於訴外人李子杰死亡後，自得依繼承之法
        律關係向被告請求返還此部分租金。
    綜上所述，本件原告丙○○及乙○○之被繼承人李子杰於前
    乃委任被告代為收取系爭土地之租金及地租，而被告自80年
    起至89年止均未將其代原告丙○○、訴外人李子杰所收取之
    屏東縣萬丹鄉公所租金1,114,031 元及代訴外人李子杰所收
    取之耕地三七五租約地租計127,897 元予以返還，從而，原
    告丙○○、乙○○依委任契約及繼承之法律關係請求被告應
    給付1,114,031 元、127,897 元及其遲延利息為有理由，應
    予准許，原告丙○○逾此範圍之請求即屬無據，應予駁回。
五、原告丙○○陳明願供擔保，聲請宣告假執行，經核其勝訴部
    份，合於法律規定，爰酌定相當之擔保金額宣告之，至其敗
    訴部分，假執行之聲請即失所附，自應予駁回。
六、本件原告乙○○勝訴部分，其所命給付金額未逾50萬元，依
    民事訴訟法第389 條第1 項第5 款之規定，應依職權宣告假
    執行。
七、本件為判決基礎之法律關係已臻明確，兩造其餘攻擊防禦方
    法核與判決結果不生影響，毋庸一一論列，併此敘明。
八、據上論結，本件原告之訴為一部有理由，一部無理由，合依
    民事訴訟法第79條、第390 條第2 項、第389 第1 項第5 款
    ，判決如主文。
中　　華　　民　　國　　94　　年　　4 　　月　　12　  日
                      民事第五庭
                          審判長法  官  黃  宏  欽
                                法  官  郭  宜  芳
                                法　官　謝  雨  真
正本係照原本作成。
如不服本判決，應於送達後20日內，向本院提出上訴狀並表明上
訴理由，如於本判決宣示後送達前提起上訴者，應於判決送達後
10日內補提上訴理由書（須附繕本）。
中　　華　　民　　國　　94　　年　　4 　　月　　12　　日
                                書記官　洪  育  祺
